最高法院民事判決　　　　　　　　　　　　　　　　八十八年度台上字第一三九號
　　上　訴　人　乙○○
　　訴訟代理人　蘇昭德律師
　　被 上訴 人　甲○○
右當事人間請求拆屋還地事件，上訴人對於中華民國八十七年三月十六日台灣高等法
院高雄分院第二審判決（八十六年度上字第四九八號），提起上訴，本院判決如左：
    主  文
上訴駁回。
第三審訴訟費用由上訴人負擔。
    理  由
本件被上訴人主張：兩造於民國八十三年八月九日於台灣高雄地方法院（下稱高雄地
院）高雄簡易庭成立和解，就上訴人所承租伊所有坐落高雄市○○區○○段二小段三
三七號內面積七點九三平方公尺、同段三三八號內面積一一三點六九平方公尺，及同
段三五四號內面積一五點四四平方公尺以建築房屋之土地，約定自八十三年七月一日
起每月租金調高為新台幣（下同）一萬六千零四元，應於每月三十日前給付。詎上訴
人自八十四年一月一日起即未依約如期給付租金，迄至八十六年三月三十一日止，已
積欠租金二年三個月共四十三萬二千一百零八元未為清償。伊已於八十六年四月一日
以存證信函催告，限上訴人於函到七日內給付全部積欠之租金，屆期如不給付，不另
函通知，即以該存證信函為終止兩造間租約之意思表示。上訴人業於同年四月一日收
到該催告函，惟仍未依限清償，兩造間之租賃關係業於同月八日終止等情，爰依所有
物返還請求權及租賃物返還請求權之法律關係，求為命上訴人將系爭土地上之建物即
門牌號碼高雄市鼓山區○○○路一一三一號如原判決附圖（下稱附圖）所示編號Ｂ部
分之房屋與Ｃ、Ｄ部分之浪板及Ｇ、Ｈ部分之騎樓等地上物拆除，並將該土地連同附
圖所示Ａ、Ｃ１、Ｄ１、Ｆ、Ｉ部分空地全部返還與伊之判決。
上訴人則以：伊曾先後於八十五年十一月十六日、八十六年一月八日、八十六年三月
五日向高雄地院提存所分別提存一萬六千零四元、三萬二千零八元、三萬二千零八元
，計五個月租金共八萬零二十元，用以清償八十四年一月至五月所欠之租金。至被上
訴人於八十六年四月一日以存證信函催告時，伊僅欠自八十四年六月起至八十六年三
月止共二十二個月之租金，未逾二年之租金額，依土地法第一百零三條之規定被上訴
人不得終止租約將基地收回。且租金額過巨，其所定清償期限僅七日，亦不相當；伊
又於八十六年四月十四日、五月十九日各再提存三萬二千零八元，用以清償八十四年
六月至九月之租金，被上訴人終止租約不合法，無權請求拆屋還地等語，資為抗辯。
原審斟酌全辯論意旨及調查證據之結果，以：被上訴人主張兩造就系爭土地訂有不定
期基地租賃契約，自八十三年七月一日起租金調高為每月一萬六千零四元，應於每月
三十日前給付之事實，為上訴人所自認，堪信為真實。系爭土地上如附圖所示編號Ａ
部分為空地，Ｂ部分為上訴人所建造之房屋，Ｃ、Ｄ部分為房屋附屬之鐵皮涼棚（浪
板），Ｇ、Ｈ部分為房屋之騎樓，其餘Ｃ１、Ｄ１、Ｆ、Ｉ部分之地上物，則已拆除
等情，亦為兩造所不爭，且經高雄市鹽埕地政事務所派員測量屬實，有複丈成果圖附
卷，亦堪信實。查被上訴人主張上訴人自八十四年一月一日起即未按月依約給付租金
之事實，為上訴人所不爭，惟以前開情詞置辯。但上訴人曾先後於八十五年十一月十
六日、八十六年一月八日、同年三月五日分別向高雄地院提存所提存一萬六千零四元
、三萬二千零八元、三萬二千零八元，及於八十五年十二月二十四日函寄郵局匯票一
萬六千零四元與被上訴人，為其所拒而遭退回等情，雖為被上訴人所不爭執。惟債務
人無為一部清償之權利，民法第三百十八條第一項前段定有明文。上訴人於八十五年
十一月十六日提存一萬六千零四元時，其所欠被上訴人之租金為三十五萬二千零八十
八元；其於八十六年一月八日提存三萬二千零八元時，所欠租金則為三十八萬四千零
九十六元；於八十六年三月五日提存三萬二千零八元時，所欠租金已達四十一萬六千
一百零四元，既均未提出所欠租金之總額為清償，又未說明被上訴人對其所提出之應
給付租金總額有何受領遲延或拒絕之情事，遽而為一部清償提存，於法不合，自無清
償之效力。其另於八十六年一月三日郵寄之匯票一萬六千零四元，亦僅係一部給付，
不生清償之效力。被上訴人主張，上訴人自八十四年一月一日起至八十六年三月止，
已積欠租金二年又三個月，經定相當之七日期限催告上訴人支付，上訴人仍不依限支
付，且上訴人已於八十六年四月一日收到催告函，兩造間之租賃契約業於同月八日終
止等情，有上開催告之存證信函可稽，即屬採信。從而，被上訴人主張依土地法第一
百零三條第四款規定，收回出租予上訴人建築房屋之系爭土地，及依租賃物返還請求
權之法律關係，求為判決如其聲明，並無不合，應予准許。至於上訴人於租賃關係終
止後，另於八十六年四月十四日、及五月十九日就所欠租金之一部分所為之提存，亦
不生清償之效力，為其心證所由得。復說明對於上訴人其他抗辯之取捨意見，爰就被
上訴人在原審之聲明部分，維持第一審所為上訴人敗訴判決，駁回其上訴，經核於法
洵無違誤。上訴論旨，仍爭論伊已於被上訴人終止租約前就所欠租金額之一部分提存
，所欠租金尚未達二年以上之租金額，被上訴人不得終止租約云云，並就原審採證認
事之職權行使，指摘原判決不當，聲明廢棄，尚難認有理由。
據上論結，本件上訴為無理由。依民事訴訟法第四百八十一條、第四百四十九條第一
項、第七十八條，判決如主文。
中      華      民      國    八十八    年      一      月    二十二    日
                              最高法院民事第五庭
                                  審判長法官  吳  啟  賓
                                        法官  洪  根  樹
                                        法官  謝  正  勝
                                        法官  劉  福  來
                                        法官  黃  熙  嫣
      右正本證明與原本無異
                                              書  記  官
中      華      民      國    八十八    年      二      月     十一     日
